【裁判字號】    91,家上,74
【裁判日期】    920130
【裁判案由】    離婚
【裁判全文】
臺灣高等法院民事判決  九十一年度家上字第七四號
      上  訴  人  甲○○
      被上訴人    乙○○
                          送.
右當事人間離婚事件，上訴人對於中華民國九十年八月二十八日臺灣板橋地方法院八
十八年度婚字第一六五號第一審判決提起上訴，本院判決如左：
    主    文
上訴駁回。
第二審訴訟費用由上訴人負擔。
    事    實
甲、上訴人方面：未於言詞辯論期日到埸，惟據其前所提書狀，除與原判決記載相同
    者外，補稱略以：
一、聲明：
  (一)原判決廢棄。
  (二)被上訴人於第一審之訴駁回。
二、陳述：除與原判決記載相同者外，補稱略以：
  (一)二造彼此已有諸多了解，只是被上訴人中途變卦，不來大陸投資，損害婚姻基礎
    ，客觀上應屬可歸責於被上訴人。
  (二)只要被上訴人實踐諾言，或給上訴人寬以時日，放棄毫無拫據之猜疑，在大陸發
    展一段時間，則雙方當可改善並維繫婚姻。
三、證據：援用原審立證方法。
乙、被上訴人方面：
一、聲明：上訴駁回。
二、陳述：除與原判決記載相同者外，補稱略以：
  (一)被上訴人已申請上訴人來台，但上訴人不願來台，其目的是要被上訴人到大陸賺
    錢給她，與被上訴人並沒有感情。
  (二)上訴人指稱被上訴人在台另有妻兒，純屬子虛。
三、證據：援用原審立證方法。
    理    由
一、本件上訴人經合法通知，未於言詞辯論期日到場，核無民事訴訟法第三百八十六
    條所列各款情形，爰依被上訴人之聲請，由其一造辯論而為判決。
二、本件被上訴人起訴主張：兩造於八十二年八月四日在大陸地區福建省廈門市結婚
    ，婚姻關係現仍存續中。婚後被上訴人與上訴人原分別居住於台灣及大陸地區。
    嗣於八十四年七月十二日上訴人始得以探親名義，來台共同居住生活。限於探親
    期限每年不得逾六個月之規定，上訴人於八十五年一月三日離台，返回大陸。詎
    上訴人回大陸後，屢經被上訴人催請，均拒不來台與被上訴人同居，迄今兩造分
    居已五年七月有餘。兩造雖曾協商離婚事宜，惟因上訴人要求太多，而無法達成
    協議。兩造婚姻既因長期分居而難維持，爰依民法第一千零五十二條第二項規定
    ，請求判決離婚。上訴人則以：伊並未拒絕來台與被上訴人共同生活。上訴人返
    回大陸後，亦積極配合被上訴人擬至台灣待產。係被上訴人無視上訴人生產在即
    ，不願至大陸接被告來台生產。其後又未幫上訴人辦理來台手續，以致上訴人滯
    留大陸。被上訴人以父母、弟妹為重，輕忽與上訴人同組之小家庭；婚前原稱擬
    在大陸投資置產，嗣又未兌現，兩造婚姻不諧，責任全在被上訴人及其父母云云
    ，資為抗辯。
三、經查，兩造於八十二年八月四日在大陸地區福建省廈門市結婚，婚姻關係現仍存
    續中。婚後被上訴人與上訴人分別居住於台灣及大陸地區，嗣於八十四年七月十
    二日被告始得以探親名義，來台與被上訴人共同居住生活。限於探親期限每年不
    得逾六個月規定，上訴人於八十五年一月三日離台，返回大陸。上訴人回大陸後
    ，即未曾再來台與被上訴人同居，迄今兩造分居已五年七月有餘等事實，業據被
    上訴人提出戶籍謄本、結婚證書及經財團法人海峽交流基金會認證之公證書等件
    影本附卷可稽（原審卷第十六頁至第二十頁），並據原法院依職權函內政部警政
    署入出境管理局調取上訴人入出境資料查閱屬實，有內政部警政署入出境管理局
    九十年二月十九日（九○）境信昌字第○○四八二五號函覆上訴人出入境查詢表
    及申請資料影本各一件在卷可憑（原審卷第一八八頁），且為上訴人所不爭執，
    自足信為真實。
四、雖上訴人抗辯伊並未拒絕來台與被上訴人共同生活，上訴人返回大陸後，亦積極
    配合被上訴人積極至台灣待產，係被上訴人未即時至大陸接上訴人來台生產，產
    後又未幫上訴人辦理來台手續，以致上訴人滯留大陸云云。然查，被上訴人於八
    十五年間曾為上訴人申請旅行證，入境效期自八十五年二月十日至同年八月九日
    ，停留期間自入境之日起三個月內出境，被上訴人且已將該旅行證寄與上訴人，
    事後係因被上訴人未至大陸接上訴人來台生產，上訴人始未來台乙節，業為兩造
    所不爭，並有中華民國臺灣地區入出字第63036853號旅行證影本一紙在卷可稽
    （原審卷第一五三頁）。又上訴人於八十四年來台期間所申請之來台長期居留證
    已經內政部警政署入出境管理局於八十八年十一月二十三日核准，上訴人得以來
    台長期居留，入境效期自八十八年十一月二十三日至八十九年五月二十三日，且
    有該局八十八年十一月二十三日境平字63300871號函及中華民國臺灣地區居
    字第63  300871號居留證（以上均影本）各一件在卷可憑（原審卷第二二五頁）
    。因上訴人未能於入境效期內遵期來台，被上訴人再於九十年間，為上訴人申請
    旅行證，發證日期九十年五月二十四日，有效期限至同年十一月二十三日止，復
    有中華民國臺灣地區入出字第33081801號旅行證影本一紙在卷可按（原審卷第
    二九四頁），是上訴人抗辯係被上訴人無意伊來台，未幫伊辦理入台手續，亦無
    可取。
五、次查，上訴人於前述居住台灣期間，兩造已因婚後被上訴人以家中長子為由，應
    奉養父母，與父母同居；而上訴人則認被上訴人尚有弟妹，且均成年、成家，被
    上訴人父母應由子女共同奉養，希望能與被上訴人二人共組小家庭，雙方對家庭
    、對方工作地點之期盼，觀念有所差異，而生齟齬（見上訴人於九十年六月十九
    日所書寫經財團法人海峽交流基金會於同年七月九日檢送至原法院之答辯狀第三
    頁第七至二十行及第四頁）；且由上訴人認本件離婚訴訟係被上訴人父母之意，
    可見上訴人對被上訴人父母早已心懷芥蒂（見上訴人於九十年四月五日所書答辯
    狀第一頁倒數第一至四行）。是被上訴人於八十五年間再度為上訴人申辦旅行證
    後，上訴人卻未能於規定之入境效期內來台生產，主觀上遂認為上訴人因前次在
    台夫妻生活有矛盾，又要被上訴人至大陸投資，而留戀娘家，無意來台共同生活
    ，懷疑上訴人不願配合提出申請旅行證之所需資料，致未即時再續為上訴人辦理
    來台探親，此由上訴人提出被上訴人於八十七年二月二日所寫寄與伊之信函影本
    內容節錄：「自從您前年離台返廈，未能放棄教職，來台生育子，共承苦樂。而
    您與岳父，同聲一氣，寫信指責我父母，一無是處，對於弟妹及無知幼侄，也亦
    極不友善：：要家父申請您來台，但都欠缺具體、不明確。又有前面所述的原因
    ，使我遲遲未能據以申請，：：最後，夫妻不是掛名而已。您我結婚已四年多，
    在我艱困乏力之時，得不到您幫助，在孤單之時，得不到慰解，唯一能依靠的人
    ，就是父母，母親每日為我準備三餐，洗衣操勞，還要早起晚睡。父親為維持家
    計，每日辛勞。而您只是藉探親之，行做貴賓之實，毫無唱隨箕帚之意願。如此
    般的來台之行，無法實際同居持家，對您對我，都須重新檢討，再作選擇：」等
    語甚明。依兩造前述相處情況，被上訴人有此想法，衡情尚無可議。是被上訴人
    主張上訴人拒不來台，即非無據。
六、按夫妻之一方為臺灣地區之人民，一方為大陸地區人民者，判決離婚之事由，應
    依臺灣地區之法律，臺灣地區與大陸地區人民關係條例第五十二條第二項定有明
    文。本件被上訴人為臺灣地區人民，上訴人為大陸地區人民，則兩造本件離婚事
    件，自應適用臺灣地區之法律。而按有民法第一千零五十二條第一項以外之重大
    事由，難以維持婚姻者，夫妻之一方得請求離婚，同法條第二項定有明文。核其
    立法意旨，係夫妻一方之事由，雖不備同條第一項所列各款之要件，祇須按其事
    由之情節，在客觀上確實難以維持婚姻生活者，亦在得請求裁判離婚之列。蓋因
    現代婚姻係以男女雙方之感情為基礎，以雙方情投意合，相互溝通扶持，彼此容
    忍，共同經營婚姻生活為要件，故所謂難以維持婚姻之事由，須該事由足以妨害
    婚姻互敬互愛、互信互諒之基礎，且已達於任何人處於同一境況，均將無意維持
    婚姻之程度，自屬上開條款之重大事由。本件兩造自八十二年八月四日婚後即分
    居台灣、大陸兩地，經被上訴人陳明在卷。如前所述，雖上訴人於八十四年七月
    十二日至八十五年一月三日近六個月期間，來台與被上訴人共同居住生活，惟自
    上訴人返回大陸之後，兩造即未曾再共同生活，迄今已五年七月有餘。上訴人於
    前述居住台灣期間，因兩岸生活條件、背景之不同，兩造已因對家庭組成成員、
    財務管理方面，觀念不同，互生不滿。上訴人且與被上訴人家人相處之未諧，更
    加深彼此嫌隙；嗣上訴人於八十五年一月間返回大陸後，兩造關係並因上訴人未
    應被上訴人所請，及時來台生產，上訴人則怪罪被上訴人忽視伊臨盆在即，未能
    前往大陸接伊來台，復日益惡化。其後，上訴人認為被上訴人應至大陸工作發展
    ，而被上訴人則囿於現況，希望上訴人至台同居。兩岸客觀環境之阻隔及政治型
    態不同，往來本不便，加上分居時間長久，則非惟夫妻間共同生活之目的不能達
    成，且夫妻間應有的互信、互愛、互諒、互敬之婚姻基礎，亦發生動搖。被上訴
    人首先對婚姻失去信心，而提出兩願離婚之議。初為上訴人所拒，其興訟後，上
    訴人於訴訟中，亦表明被上訴人若能履行伊開出之離婚條件，伊即願意與被上訴
    人離婚（見前述上訴人於九十年六月十九日所書寫答辯狀第五頁）。核兩造之所
    以長期分居，考其源由，應係彼此生長環境、價值觀之不同，客觀上尚難歸責於
    任何一方。上訴人指稱被上訴人拒不至大陸投資發展即屬可歸責於被上訴人云云
    ，要無足採。至上訴人另指被上訴人在台另有妻兒云云，亦為被上訴人所否認，
    上訴人復未舉證以實其說，亦不足採。茲兩造婚姻至此，既難期有復合之可能，
    而無法再繼續維持，揆之首揭說明，被上訴人依民法第一千零五十二條第二項規
    定，訴請判決離婚，即屬有據，應予准許。原審為上訴人敗訴之判決，於法並無
    不合。上訴意旨，指摘原判決不當，求予廢棄改判，為無理由，應予駁回。
七、至兩造其餘之攻擊防禦方法及未經援用之證據，經本院斟酌後，認為均不足以影
    響本判決之結果，自無逐一詳予論駁之必要，併此敘明。
八、據上論結，本件上訴為無理由，依民事訴訟法第四百四十九條第一項、第七十八
    條、第四百六十三條、第三百八十五條第一項前段，判決如主文。
中      華      民      國    九十二    年      一      月     三十     日
                              民事第一庭
                                  審判長法  官  尤  豐  彥
                                        法  官  湯  美  玉
                                        法  官  陳  金  圍
右正本係照原本作成。
如不服本判決，應於收受送達後二十日內向本院提出上訴書狀，其未表明上訴理由者
，應於提出上訴後二十日內向本院補提理由書狀（均須按他造當事人之人數附繕本）
上訴時應提出委任律師或具有律師資格之人之委任狀；委任有律師資格者，另應附具
律師及格證書及釋明委任人與受任人有民事訴訟法第四百六十六條之一第一項但書或
第二項（詳附註）所定關係之釋明文書影本。
中      華      民      國    九十二    年      一      月     三十     日
                                        書記官  章  大  富
附註：
民事訴訟法第四百六十六條之一（第一項、第二項）：
對於第二審判決上訴，上訴人應委任律師為訴訟代理人。但上訴人或其法定代理人具
有律師資格者，不在此限。
上訴人之配偶、三親等內之血親、二親等內之姻親，或上訴人為法人、中央或地方機
關時，其所屬專任人員具有律師資格並經法院認為適當者，亦得為第三審訴訟代理人
。


司法院資訊處製作；財團法人民間司法改革基金會備份。
